【裁判字號】    99,易,669
【裁判日期】    990624
【裁判案由】    詐欺
【裁判全文】
臺灣高雄地方法院刑事判決               99年度易字第669號
公  訴  人  臺灣高雄地方法院檢察署檢察官
被      告  丁○○
上列被告因詐欺案件，經檢察官提起公訴（98年度偵字第35447
號、98年度偵字第37793 號），本院判決如下：
    主  文
丁○○幫助犯詐欺取財罪，處有期徒刑月，如易科罰金，以新
臺幣壹仟元折算壹日。
    事  實
一、丁○○明知社會上層出不窮之詐騙案件，詐騙集團經常利用
    他人金融帳戶作為受騙者轉帳匯款之帳戶，藉此獲取不法所
    得並逃避執法人員之追查，且其為成年人，並有相當智識程
    度可預見其交付金融機構帳戶之金融卡、密碼給陌生人使用
    ，將幫助他人從事詐欺取財之犯行，竟基於幫助他人詐欺取
    財之不確定故意，與真實姓名年籍不詳自稱「蔡經理」之男
    子聯繫後，於98年7 月16日16時許，在高雄市○○區○○路
    之「麥當勞」速食店門口，將其所申請開立中國信託商業銀
    行（下稱中國信託銀行）北高雄分行帳號0000000000000000
    0 號帳戶之金融卡，交給受「蔡經理」之命前往收取帳戶之
    姓名年籍不詳男子，並將金融卡密碼告知「蔡經理」。嗣「
    蔡經理」及其所屬詐騙集團之其他成員即共同基於意圖為自
    己不法所有之犯意聯絡，推由某姓名年籍不詳之成員於98年
    7 月18日17時30分許，撥打電話予丙○○，佯稱其係「我的
    秘密花園傢飾」員工及對丙○○詐稱：丙○○（起訴書誤載
    為葉孟吉）先前在雅虎奇摩拍賣網站購物時，付款方式錯誤
    設定為每月扣款24次，須至金融機構自動櫃員機操作更正云
    云，致丙○○信以為真而陷於錯誤，至中國信託銀行所設某
    自動櫃員機依對方指示操作，而自98年7 月18日19時8 分起
    至同日19時21分止，接續存入5 筆款項分別為新臺幣（下同
    ）1 萬9 千元、2 萬元、1 萬9 千元、2 萬元及2 萬元，共
    計9 萬8 千元至丁○○前開中國信託銀行北高雄分行帳戶，
    並旋遭提領一空。嗣丙○○（起訴書誤載為葉孟吉）發現有
    異，報警處理，而為警循線查悉上情。
二、案經高雄市政府警察局乙○分局移送臺灣高雄地方法院檢察
    署檢察官偵查起訴。
    理  由
壹、證據能力之認定：
    按被告以外之人於審判外之言詞或書面陳述，除法律有規定
    者外，不得作為證據；又被告以外之人於審判外之陳述，雖
    不符刑事訴訟法第159 條之1 至第159 條之4 之規定，而經
    當事人於審判程序同意作為證據，法院審酌該言詞陳述或書
    面陳述作成時之情況，認為適當者，亦得為證據；當事人、
    代理人或辯護人於法院調查證據時，知有第159 條第1 項不
    得為證據之情形，而未於言詞辯論終結前聲明異議者，視為
    有前項之同意。刑事訴訟法第159 條第1 項、第159 條之5
    定有明文。經查，本判決所引用之各項證據資料（詳後述）
    ，其屬於被告以外之人於審判外之陳述者，均據本院於調查
    證據程序逐一提示並告以要旨，檢察官、被告均知該等證據
    為被告以外之人之審判外陳述，已表示對證據能力不爭執（
    見院一卷第16頁、院二卷第14頁）及未於言詞辯論終結前聲
    明異議，本院審酌上開證據作成時之情況，亦無不當取供等
    情形，認為以之作為本案之證據亦屬適當，依刑事訴訟法第
    159 條之5 規定，應有證據能力。
貳、實體部分：
一、訊據被告丁○○矢口否認有何幫助詐欺取財之犯行，並辯稱
    ：我是看自由時報撥打電話應徵「春天商務會館接送司機」
    時，經自稱「蔡經理」之男子要求而交付金融卡進行信用測
    試及供嫖客匯入公司收入款項再行領出之用，「蔡經理」請
    某姓名年籍不詳之男子向我拿取金融卡，另我在電話中將密
    碼告知「蔡經理」，沒有幫助詐欺取財云云。經查：
  (一)被告於98年7 月16日16時許，在高雄市○○區○○路之「麥
    當勞」速食店門口，將其所申請開立中國信託銀行北高雄分
    行帳號00000000000000000 號帳戶之金融卡交給受「蔡經理
    」之命前往收取帳戶之姓名年籍不詳男子，並將金融卡密碼
    告知「蔡經理」等情，為被告於本院審理時所坦認而不爭執
    （見院一卷第14頁），並有中國信託商業銀行98年10月28
    日函文所檢附之客戶開戶資料表1 份在卷可稽（見警卷第9
    至11頁）。又「蔡經理」及其所屬詐騙集團之其他成員即共
    同基於意圖為自己不法所有之犯意聯絡，推由某姓名年籍不
    詳之成員於98年7 月18日17時30分許，撥打電話予被害人丙
    ○○，佯稱其係「我的秘密花園傢飾」員工及對被害人詐稱
    ：丙○○先前在雅虎奇摩拍賣網站購物時，付款方式錯誤設
    定為每月扣款24次，須至金融機構自動櫃員機操作更正云云
    ，致被害人信以為真而陷於錯誤，至中國信託銀行所設某自
    動櫃員機依對方指示操作，而自98年7 月18日19時8 分起至
    同日19時21分止，接續存入5 筆款項分別為1 萬9 千元、2
    萬元、1 萬9 千元、2 萬元及2 萬元，共計9 萬8 千元至被
    告前開中國信託銀行北高雄分行帳戶內等情，為被告於本院
    審理時所不爭執（見院一卷第14頁，其中「葉孟吉」之記載
    均係「丙○○」之誤繕），並據被害人丙○○於警詢中指訴
    綦詳（見警卷第4 、5 頁、偵一卷第9 、10頁），復有被告
    帳戶之歷史交易查詢報表、交易查詢資料、對帳單（見警卷
    第12至17頁、偵一卷第16、17頁）、嘉義市政府警察局第二
    分局後湖派出所受理刑事案件報案三聯單、受理各類案件紀
    錄表、受理詐騙帳戶通報警示簡便格式表、內政部警政署反
    詐騙諮詢專線紀錄表各1 紙附卷足按（偵一卷第18頁、第20
    至22頁），堪認被告所有之中國信託銀行北高雄分行帳戶確
    已遭詐騙集團所使用，而用以作為犯罪工具向被害人丙○○
    詐取財物之事實甚明。
  (二)被告雖否認有幫助詐欺取財犯行，並以前揭情詞置辯。惟查
    ：
  １、按金融帳戶為個人之理財工具，而政府開放金融業申請設
      立後，金融機構大量增加，一般民眾皆可以存入最低開戶
      金額之方式自由申請開設金融帳戶，並無任何特殊之限制
      ，因此一般人申請存款帳戶極為容易而便利，且得同時在
      不同金融機構申請多數存款帳戶使用，並無使用他人帳戶
      之必要，此為一般日常生活所熟知之常識，故除非充作犯
      罪使用，並藉此躲避警方追緝，一般正常使用之存款帳戶
      ，並無向他人借用、租用或購買帳戶存摺、金融卡等物之
      必要，亦應為一般生活所應有之認知。何況，金融存款帳
      戶，攸關存戶個人財產權益，專屬性甚高，衡諸常理，若
      非與本人有密切關係，不可能提供個人帳戶供他人使用，
      縱有交付個人帳戶予他人使用之特殊情形，亦必會瞭解他
      人使用帳戶之目的始行提供，參以坊間報章雜誌及新聞媒
      體，對於以簡訊、電話等方式通知中獎或如退稅、佯裝檢
      警執法人員等其他類似之不法詐騙方法，及詐騙集團經常
      收購、使用他人存款帳戶，以隱匿渠等詐欺取財犯罪之不
      法行徑，規避檢警等執法人員之查緝，類此在社會上層出
      不窮之案件，亦迭經報導及再三批露，被告為成年人，並
      具有大學畢業之相當智識，對此社會現狀，當難諉為不知
      ，且自能預見將其所有之中國信託銀行北高雄分行帳戶金
      融卡（含密碼）交付給姓名年籍均不詳之不相識人使用，
      易淪為詐騙集團作為詐欺取財轉帳匯款之犯罪工具。
  ２、又被告並不知所應徵之公司地址，不確定該公司或會館是
      否真的存在，應徵時係以電話與自稱「蔡經理」之男子通
      話（即未曾見面），甚至連向其收取金融卡之男子真實姓
      名年籍均不知悉等情，業據被告於本院審理時供述在卷（
      見院一卷第14頁、院二卷第15頁反面、第17頁正面），且
      被告交付帳戶金融卡之地點為「麥當勞」速食店門口，並
      非公司內或上班地點，此顯均與一般應徵常情相悖。況應
      徵工作若為供雇主作為薪資轉帳之用，當僅提供其帳戶帳
      號或存摺封面影本即可，何須將帳戶金融卡及密碼交付？
      又縱使欲查詢帳戶是否已遭凍結而無法使用，亦可由被告
      自行向中國信託銀行北高雄分行查詢即可，何須交付他人
      查詢測試？且何以在未工作前即先予交付？再者，被告雖
      辯稱係對方要求交付金融卡以進行信用測試，然被告既可
      使用金融卡從帳戶提領金錢，何來信用問題？且金融卡係
      供帳戶提領款項之用，又何來信用測試之功能。另觀被告
      於98年12月9 日偵訊中之供述內容，顯見對方要求被告交
      付金融卡，係欲使用被告所提供之金融帳戶作為匯款及自
      該帳戶提領款項之用（見偵二卷第7 頁），又被告於上開
      偵訊中亦供承：我有懷疑，但我急著找工作，就把提款卡
      給他等語（見偵二卷第7 頁），足見被告對其所交付金融
      卡之人，全無信賴關係可言，對該不相識之人可能係詐騙
      集團成員，並非毫無懷疑，且對於該不相識之人取得被告
      所有金融卡（含密碼）後，如用以作為受騙者轉帳匯款之
      帳戶，再將帳戶內詐得之金錢提領使用，復完全無法控管
      ，惟被告竟完全不在乎或在所不惜，而仍將其所有之帳戶
      金融卡交給他人使用，並告知金融卡提款密碼，其有幫助
      詐欺取財之不確定故意，自堪以認定。
  ３、至被告就其上開所辯，雖提出自由時報廣告及行動電話通
      話明細表為證。然現今詐騙集團收購人頭帳戶時，為免刊
      登收購帳戶之廣告將遭警方立即發現查緝，而多改以應徵
      工作、借貸（因同有需要用錢之共通點）等其他名目為之
      ，是交付帳戶者實際上交付帳戶之原因，自應以實際通話
      或見面所述內容為準據。查被告所提出之上開報紙求職廣
      告及通聯紀錄，並無通話內容，當僅足以證明被告有與上
      開廣告上刊登電話者有通話之情，並無從得知實際通話之
      內容，且被告所辯何以交付帳戶提款卡給對方之情，諸多
      與常情相悖，亦無合理關聯及正當性，是此部分證據自無
      從為被告無幫助詐欺取財故意之認定。
  ４、綜上，被告為成年人，並具有大學畢業之相當智識，自能
      預見將其所有之中國信託銀行北高雄分行帳戶金融卡交付
      給姓名年籍均不詳之不相識之人使用，易淪為詐騙集團作
      為詐欺取財轉帳匯款之犯罪工具，且被告所辯何以交付帳
      戶金融卡給對方之情，諸多與常情相悖，亦無合理關聯及
      正當性。另被告就向其收取帳戶金融卡之人可能係詐騙集
      團成員，並非毫無懷疑，復對於該不相識之人取得金融卡
      後，如用以作為受騙者轉帳匯款之帳戶，再將帳戶內詐得
      之金錢提領使用，被告亦完全無法控管，然被告竟完全不
      在乎或在所不惜，仍將其中國信託銀行北高雄分行之金融
      卡交給受「蔡經理」之命前往收取帳戶資料之姓名年籍不
      詳男子，並將金融卡密碼告知「蔡經理」，足認被告確有
      幫助他人實施詐欺取財犯罪之不確定故意甚明，被告上開
      所辯，為犯後卸責之詞，不足採信。
  (三)綜上所述，被告上開所辯，為犯後卸責之詞，不足採信，本
    案事證明確，被告有事實欄所載幫助詐欺取財之犯行，堪以
    認定，應依法論科。
二、按刑法上之幫助犯，係以幫助之意思，對於正犯資以助力，
    而未參與實施犯罪之行為者而言（最高法院27年台上字第13
    33號、49年台上字第77號判例意旨參照）。是以如未參與實
    施犯罪構成要件之行為，且非以合同意思而係出於幫助之意
    思提供助力者，即屬幫助犯，而非共同正犯。本案被告基於
    幫助之故意，提供其中國信託銀行北高雄分行帳戶之金融卡
    （含密碼）給「蔡經理」使用，雖然使得「蔡經理」及所屬
    詐騙集團其他成員得共同基於詐欺取財之犯意聯絡，推由其
    中某成員向被害人詐取財物，並以被告所提供之上開帳戶供
    作被害人存入金錢之帳戶，規避檢警機關之追緝，以遂行詐
    欺取財之犯行，然被告提供帳戶供人使用之行為，並不等同
    於向被害人施以欺罔之詐術行為，且亦無證據證明被告有參
    與詐欺取財犯行之構成要件行為，衡諸前揭說明，自應論以
    幫助犯。是核被告所為，係犯刑法第30條第1 項、第339 條
    第1 項之幫助詐欺取財罪。又被告並未實際參與詐欺犯行，
    所犯情節較正犯輕微，爰依刑法第30條第2 項規定，減輕其
    刑。又遍閱全卷資料並無證據足證被告有交付「存摺」給「
    蔡經理」，且觀被告警詢及本院審理時之供述內容，亦分別
    係供稱：存摺還在我身上及我沒有交付存摺等語（見偵一卷
    第6 頁、院二卷第17頁），是公訴人誤認被告所交付之物尚
    包括「存摺」，自有未洽，併予敘明。爰審酌被告前無犯罪
    前科紀錄，有臺灣高等法院被告前案紀錄表1 份在卷足按，
    素行尚佳，其交付其所有之中國信託銀行北高雄分行帳戶金
    融卡（含密碼）給「蔡經理」所屬詐騙集團使用，助長詐騙
    集團詐取財物之犯罪風氣，增加被害人丙○○尋求救濟之困
    難，並使犯罪之追查趨於複雜，且被害人受騙損失之金額非
    微，另衡以被告犯後猶未能知錯及被告犯罪之手段、智識程
    度（大學畢業）、生活狀況暨公訴人對本案科刑範圍之意見
    （有期徒刑6 月）等一切情狀，認公訴人上開求處之刑，略
    屬過重，爰酌情量處如主文所示之刑，並諭知如主文所示之
    易科罰金折算標準，以資懲儆。
據上論斷，應依刑事訴訟法299 條第1 項前段，刑法第30條第1
項前段、第2 項、第339 條第1 項、第41條第1 項前段，刑法施
行法第1 條之1 ，判決如主文。
本案經檢察官甲○○到庭執行職務
中    華    民    國    99    年    6     月    24    日
                  刑事第五庭審判長法  官  廖建瑜
                                  法  官  陳盈吉
                                  法  官  林永村
以上正本證明與原本無異。
如不服本判決，應於收受送達後10日內向本院提出上訴書狀。
中    華    民    國    99    年    6     月    24    日
                                  書記官  王珮樺
附錄本判決論罪
科刑所依據之法條：
刑法第30條
幫助他人實行犯罪行為者，為幫助犯。雖他人不知幫助之情者，
亦同。
幫助犯之處罰，得按正犯之刑減輕之。
刑法第339條
意圖為自己或第三人不法之所有，以詐術使人將本人或第三人之
物交付者，處5 年以下有期徒刑、拘役或科或併科1 千元以下罰
金。
以前項方法得財產上不法之利益或使第三人得之者，亦同。
前二項之未遂犯罰之。

司法院資訊處製作；財團法人民間司法改革基金會備份。
